【裁判字號】    92,停,148
【裁判日期】    921230
【裁判案由】    聲請停止執行
【裁判全文】
臺北高等行政法院裁定                              九十二年度停字第一四八號
    聲  請  人  甲○○
                乙○○
                丙○○
    右三人共同
    訴訟代理人  蔡進良律師
    相  對  人  內政部
    代  表  人  余政憲部長）.
    訴訟代理人  戊○○
    相  對  人  桃園縣政府
    代  表  人  丁○○縣長）.
    訴訟代理人  庚○○
                己○○
右當事人間因都市計畫事件，聲請人提起行政訴訟，並聲請停止原處分之執行，本院
裁定如左：
    主  文
聲請駁回。
聲請程序費用由聲請人負擔。
    理  由
一、本件聲請意旨略謂：
  (一)聲請人甲○○等三人所有（分割前）位於桃園市○○段二一六號及三二一號等兩
    筆土地，因桃園縣政府未遵守都市計畫法第十八條等規定之程序，即未依其縣都
    市計畫委員會之決議變更計畫道路，而內政部亦疏未詳察即予核定，桃園縣政府
    據此核定遂於民國九十一年七月十日公告變更南崁新市鎮都市計畫部分農業區○
    ○○區○道路用地，使聲請人所有前開土地為此計畫道路從中橫跨大部分。其後
    ，地政機關以道路用地範圍所需，將聲請人等所有前開土地逕為分割出桃園市○
    ○段二一六之一號及三二一之一號等兩筆土地，而需地機關即桃園市公所則就此
    兩筆系爭土地，報請內政部於九十一年十一月十三日以台內地字第○九一○○六
    二一一九號函核准徵收處分，桃園縣政府並於九十一年十一月十五日以府地用字
    第○九一○二五三二七一五號函通知公告徵收在案。聲請人遂依法針對內政部所
    為都市計畫變更之核定處分暨土地核准徵收處分，於九十二年十月十四日提起訴
    願並於九十二年十月十五日向原處分機關即相對人內政部，以及受理訴願機關即
    行政院申請停止原處分之執行，惟至今未為准駁處分。由於原處分顯然違法：而
    且原處分之執行或程序之續行之結果，將使聲請人財產權遭受難以回復之重大損
    害，且有急迫情事，爰請鈞院停止其執行或其程序之進行，並表明理由及依據於
    後。
  (二)原處分合法性顯有疑義：
  (1)未遵守都市計畫法規所定程序：按依都市計畫法第十八條以下之規定，都市計畫
    之主要計畫擬定後，經公告、公開展覽並予人民表示意見機會，而後必須由該管
    政府都市計畫委員會審議，之後再將審議結果及主要計畫一併報請內政部核定。
    查系爭都市計畫變更，形式上雖合乎上開法定程序，實際上則是桃園縣政府未完
    全依其都市計畫委員會審議通過之變更案，設計道路路線，送內政部核定。蓋系
    爭都市計畫主要計畫變更，桃園縣政府都市計畫委員會於九十年十二月十四日第
    十三屆第二十八次會議通過之審議結果係：「本案計畫道路自中山高至茄苳溪之
    路段，採取直規劃外，其餘依照八十一年公開展覽之路線辦理。」問題在：攸關
    聲請人所有土地是否為變更後計畫道路所及或範圍如何的「八十一年公開展覽之
    路線」（按即指桃園市○○路尾至中山高路段，至於中山高至茄苳溪之路段，則
    與聲請人所有土地權屬無關），桃園縣政府實際上未遵守，承辦人員擅自變更部
    分路段後（按此即現今之路線）送內政部核定（按攸關聲請人土地部份，估計兩
    案計畫道路距離相差約八十公尺），內政部（都市計畫委員會）未能注意核對桃
    園縣政府送請之計畫書所附之「變更位置圖」是否完全合乎其都市計畫委員會上
    開審議結論，尤其是「其餘依照八十一年公開展覽之路線辦理」部分，即「照案
    」通過，成為現今之計畫道路路線。不僅結果影響聲請人權益重大，也使聲請人
    遭受突襲，種下不斷抗爭之動因。上開事實，只須查對「八十一年一月十五日南
    崁新市鎮都市計畫第二次通盤檢討之公開展覽路線」與現今路線，即可知悉。關
    於系爭桃園市○○路尾至中山高路段部分，現今路線，請見證九及八十一年公開
    展覽路線。
  (2)未經合法都市計畫變更程序，所為徵收處分，參照大法官釋字第五一三號解釋意
    旨，自屬有瑕疵之行政處分。按「都市計畫一經公告確定，即發生規範之效力。
    除法律別有規定外，各級政府所為土地之使用或徵收，自應符合。已確定之都市
    計畫，若為增進公共利益之需要，固得徵收都市計畫區域內之土地，惟因其涉及
    對人民財產權之剝奪，應嚴守法定徵收土地之要件、踐行其程序，並遵照都市計
    畫法之相關規定。都市計畫法第五十二條前段：…。依其規範意旨，中央或地方
    興建公共設施，須徵收都市計畫中原非公共設施用地之私有土地時，自應先踐行
    變更都市計畫之程序，再予徵收，未經變更都市計畫即遽行徵收非公共設施用地
    之私有土地者，與上開規定有違。…」，「此一徵收行為性質上屬於有瑕疵之行
    政處分」，大法官釋字第五一三號解釋在案。依此解釋意旨，若未經合法之變更
    都市計畫程序，據此所為之土地徵收處分，即屬違法。查如前「原因事實」所述
    ，系爭內政部九十一年十一月十三日台內地字第○九一○○六二一一九號函之核
    准徵收處分，以及桃園縣政府九十一年十一月十五日府地用字第○九一○二五三
    二七一五號函通知公告徵收，其徵收土地（包含聲請人所有系爭土地），形式上
    雖經前開都市計畫變更程序，惟其變更程序既未依法遵照該管桃園縣政府都市計
    畫委員會審議結果辦理，所為計畫道路之變更既不合法，依此而為之土地徵收處
    分，揆諸前開大法官解釋意旨，自屬違法處分。準上所述，系爭原處分即土地徵
    收處分之合法性顯有疑義，揆諸前開行政訴訟法第一一六條第三項或訴願法第九
    十三條第二項、三項等規定，以及有關解釋，自得停止該處分徵收範圍部份後續
    程序之進行，亦即桃園市○○路尾至中山高路段部分工程施作之進行。
  (三)原處分執行將發生難以回復之損害，且有急迫之情事，於公益未造成重大影響：
    除以上原處分合法性顯有疑義之停止執行事由之外，本事件若未停止徵收處分之
    效力或後續程序之進行，則聲請人所有土地為桃園縣政府開闢道路完成之後，將
    發生難以回復之損害，而且因本路段工程刻正進行中，聲請人就本案前雖向相對
    人即原處分機關內政部及受理訴願機關申請停止處分執行，惟事隔近兩月未獲理
    會，事屬急迫，依首揭行政訴訟法第一一六條第三項等規定，有停止原處分執行
    包括處分效力及後續程序進行之必要。至於本事件停止執行對於公益是否影響重
    大，或有可議，應行利益衡量。蓋現代法治國家所謂公益，非抽象地指整體社會
    或國家之利益，而係社會各個成員之事實上利益，經由複雜之交互影響過程所形
    成理想整合狀態，因此，公益概念仍是立基於個人尊嚴、財產、自由及權利之維
    護上，故無所謂公益優先私益或兩者對立之命題。以本事件而言，停止原處分效
    力或後續程序之進行，使系爭計畫道路（桃園市○○路尾─中山高─蘆竹鄉○○
    路接台四線）部分路段（桃園市○○路尾─中山高）施工停止，固然會使該道路
    之開闢完成時間延宕，但究非現行路段之拓寬或阻礙既有交通秩序，且僅係整個
    計畫道路小部分（約四分之一）路段之停止工程施作；反之，不停止施作，充其
    量亦僅具得以儘早全部完成以利當地交通之未來抽象利益，如此，其與聲請人具
    體之土地、房舍等財產權所受之危害，以及都市計畫法等法秩序之破壞，兩相比
    較，孰輕孰重？是難謂暫時停止執行「於公益有重大影響。」
  (四)綜上所述，本事件依訴願法第九十三條第三項規定，因原處分合法性顯有疑義，
    得單以此事由停止原處分效力或後續程序之進行。此外，即使依行政訴訟法第一
    一六條第三項規定，亦合乎其所定之停止執行之要件。
二、按行政訴訟法第一百一十六條第三項規定：「於行政訴訟起訴前，如原處分或決
    定之執行將發生難於回復之損害，且有急迫情事者，行政法院亦得依受處分人或
    訴願人之聲請，裁定停止執行。但於公益有重大影響者，不在此限。」，另訴願
    法第九十三條第二項規定：「原行政處分之合法性顯有疑義者，或原行政處分之
    執行將發生難以回復之損害，且有急迫情事，並非為維護重大公共利益所必要者
    ，受理訴願機關或原行政處分機關得依職權或依申請，就原行政處分之全部或一
    部，停止執行。」。依上開訴願法第九十三條第二項規定，受處分人得申請受理
    訴願機關或原處分機關停止執行，理論上得由上開機關獲得救濟，殊無逕向行政
    法院聲請之必要，且行政法院係審查行政處分違法性之最終機關，受處分人若已
    提起訴願，卻不向訴願機關聲請停止執行，而逕向行政法院聲請，或已向訴願機
    關聲請停止執行，又再向行政法院聲請，無異規避訴願程序，而請求行政法院直
    接為行政處分之審查，似非所宜，故適用訴願法第九十三條第三項或行政訴訟法
    第一百十六條第三項逕向行政法院聲請停止執行時，必須已向原處分機關或受理
    訴願機關申請未獲救濟（例如申請被駁回，或原處分機關或受理訴願機關不於適
    當期間內為准駁），或情況緊急非即時由行政法院處理，即難以救濟之情形，否
    則尚難認有以行政法院之裁定予以救濟之必要，應認欠缺權利保護之必要而駁回
    其聲請（八十九年十月各級行政法院法律座談會研討結論參照）。
三、查本件聲請人業於九十二年十月十四日向原處分機關即相對人內政部提起訴願，
    並於同日具狀向訴願機關即行政院及原處分機關內政部聲請停止執行，有聲請人
    提出之訴願書及訴願停止執行申請狀附卷可稽，依上開說明，聲請人既已提起訴
    願並向訴願機關聲請停止執行，則自應由訴願機關本於行政自我審查之功能，優
    先審查本件是否有停止執行之必要，殊無於行政自我審查進行之際，再由法院介
    入審查之必要，否則無異規避訴願程序，而請求行政法院直接為行政處分之審查
    ，尚非所宜；是本件聲請人於向訴願機關聲請停止原處分之執行後，復向本院聲
    請停止執行，係屬欠缺權利保護之必要。況停止執行之目的，在保護受處分人或
    利害關係人個人之權益（私益），惟如私益之保護對於公共利益有重大影響時，
    基於利益衡量，自應以保護公益優先為必要；查本件若停止原處分效力或後續程
    序之進行，使系爭計畫道路（桃園市○○路尾─中山高─蘆竹鄉○○路接台四線
    ）部分路段（桃園市○○路尾─中山高）施工停止，將會使該道路之開闢完成時
    間延宕，不利當地交通順暢，與聲請人個人土地、房舍等財產權所受之侵害，基
    於利害衡量，自應以保護公益優先為必要；且聲請人財產方面縱有損失，尚非不
    得以金錢賠償之；亦與上開行政訴訟法第一百一十六條第三項所規定停止執行要
    件有間。
四、綜上所述，本件聲請人於向訴願機關聲請停止原處分之執行後，復向本院聲請停
    止執行，係屬欠缺權利保護之必要，且不符行政訴訟法第一百一十六條第三項所
    規定停止執行要件，自應予以駁回。
五、依行政訴訟法第一百零四條、民事訴訟法第九十五條、第七十八條，裁定如主文
    。
中    華    民    國    九十二      年      十二      月      三十      日
                  臺 北 高 等 行 政 法 院 第 七 庭
                                 審 判 長 法    官  鄭小康
                                          法    官  林金本
                                          法    官  黃秋鴻
右為正本係照原本作成。
如不服本裁定，應於送達後十日內向本院提出抗告狀（須按他造人數附繕本）。
中    華    民    國    九十二      年      十二      月      三十      日
                                        法院書記官  王琍瑩


司法院資訊處製作；財團法人民間司法改革基金會備份。
